臺灣南投地方法院民事判決
110年度訴字第69號
原      告  李慶奇  
訴訟代理人  林益輝律師
被      告  廖潮琳  
訴訟代理人  洪主雯律師
被      告  簡想    
訴訟代理人  王銘助律師
上列當事人間請求確認通行權存在事件，本院於民國111年6月28
日言詞辯論終結，判決如下：
    主      文
原告之訴駁回。
訴訟費用由原告負擔。 
    事實及理由
一、原告主張略以：
　㈠坐落南投縣○○鎮○○段000地號土地（下稱系爭土地）為原告所
    有，使用分區為特定農業區、使用地類別為農牧用地，欲供
    農作使用，具使用農業或運輸機具需求；坐落同段970地號
    土地（下稱970土地）為被告廖潮琳所有，坐落同段970之1
    地號土地（下稱970之1土地）為被告簡想所有。離系爭土地
    最近公路，為系爭土地南方之坪腳巷（下稱系爭公路）。
　㈡系爭土地與系爭公路間，未直接相鄰，且無可供農業或運輸
    機具通行之適宜聯絡道路，原雖有可供人徒步行走之泥土路
    ，惟因被告廖潮琳於970土地上設置圍籬興建大樓，已無法
    通行，為袋地，得通行周圍鄰地至系爭公路。
　㈢系爭土地往南依序通行如附圖即南投縣草屯地政事務所（下
    稱草屯地政）複丈日期民國111年3月18日土地複丈成果圖（
    下稱附圖）編號A所示之970土地、編號B所示之970之1土地
    至系爭公路，應屬對周圍鄰地及被告土地損害最小之處所（
    下稱系爭通行路線）；且以3公尺寬度通行如附圖編號A、B
    所示面積之系爭鄰地至系爭公路（下稱系爭通行方案），應
    屬系爭土地為通常使用所必要之範圍。
　㈣爰依民法第787條第1項、第788條第1項本文規定，提起本件
    訴訟，並聲明：確認其就如附圖編號A所示、面積96.19平方
    公尺之土地，及編號B所示、面積87.01平方公尺之土地，有
    通行權存在；被告於前開通行權範圍內土地，應容忍原告通
    行，不得設置地上物或有任何妨礙原告通行之行為，暨應容
    忍原告開設水泥或柏油路面之道路。
二、被告抗辯略以：
  ㈠系爭土地與系爭公路間，固未直接相鄰且無聯絡，為袋地，
    惟系爭通行路線及方案，非對周圍鄰地損害最小之處所及方
    法。系爭土地與970土地、970之1土地間，存有近3公尺高之
    地勢落差，除非鋪設斜坡外，實無供農業或運輸機具通行之
    可能，自無以3公尺寬度通行之必要。
　㈡被告廖潮琳部分：
　  系爭通行方案所欲通行之970土地，使用地類別為乙種建築
    用地，已與建商簽訂合建分售契約，委請建築師規劃及製作
    設計圖，自南投縣政府申請獲得建築執照，向客戶售出部分
    預售屋，現正興建大樓中。且如附圖編號A所示之970土地，
    係依建築基地綠化設計技術規範修正規定，於申請建築執照
    之施工圖中所繪明留設之法定空地植栽區，倘供原告鋪設水
    泥或柏油路面之道路，將變更使用型態，致施工圖與竣工圖
    不相符，無法取得使用執照，進致整棟大樓成為無法辦理保
    存登記之建物。再參酌系爭土地周圍其他鄰地之使用類別及
    現況，系爭通行方案選擇通行如附圖編號A所示之970土地，
    顯屬對於周圍鄰地損害最鉅之處所及方法。並聲明：如主文
    第1項所示。
　㈢被告簡想部分：
　  原告過往應係往北依序通行同段956、851、811地號等筆土
    地通行，至中原國小旁所現存之柏油路面公路，再通行至公
    路，而非依系爭通行方案通行至系爭公路。系爭通行方案非
    變動影響最小之處所及方法。並聲明：如主文第1項所示。
三、本院之判斷：
　㈠系爭土地為袋地：
  ⒈土地因與公路無適宜之聯絡，致不能為通常使用者，除因土
    地所有人之任意行為所生者外，土地所有人得通行周圍地以
    至公路，民法第787條第1項前段定有明文；至所謂「土地與
    公路無適宜之聯絡，致不能為通常之使用」，其情形不以土
    地絕對不通公路為限，即土地雖非絕對不通公路，因其通行
    困難以致不能為通常之使用時，亦應許其通行周圍地以至公
    路（最高法院53年度台上字第2966號判決意旨參照）。
　⒉原告主張系爭土地為其所有，使用分區為特定農業區、使用
    地類別為農牧用地；970土地為被告廖潮琳所有，970之1土
    地為被告簡想所有。離系爭土地最近公路，為系爭土地南方
    之系爭公路。系爭土地與系爭公路間，未直接相鄰，且現無
    可供通行之適宜聯絡道路，為袋地等事實，為被告所自認（
    見本院卷二第120、122頁），復有前開土地之土地登記第一
    類謄本及地籍圖謄本、航照圖等件可證（見本院卷一第87至
    95、383、491、557頁），並經本院會同草屯地政人員、兩
    造於109年12月11日及111年3月18日履勘現場，製有勘驗筆
    錄、現場照片在卷，且囑託草屯地政人員測量繪製有土地複
    丈成果圖（即附圖）可參（見本院卷一第375至409頁、卷二
    第203至213頁），應堪認定。從而，系爭土地與系爭公路間
    無適宜之聯絡，致不能為通常使用，應屬袋地，原告得依民
    法第787條第1項規定，通行周圍地至系爭公路。
　㈡民法第779條第4項規定，於同法第787條第2項之情形準用之
    ，同法第787條第3項定有明文。鄰地所有人有異議時，有通
    過權之人或異議人得請求法院以判決定之，同法第779條第4
    項亦有明文；其訴訟性質，若屬「形成之訴」，則何謂鄰地
    之損害最少之處所及方法，法院不受當事人聲明之拘束，得
    依職權認定之，惟若主張有通過權之人或異議人請求對特定
    之處所及方法確認其有無通過之權時，則非形成之訴，而為
    「確認之訴」，法院即應受當事人聲明之拘束（同法第779
    條第4項立法意旨參照）。經查：原告所提應受判決事項之
    聲明，已明確表明請求本院就特定位置及範圍之土地確認其
    有無通行權存在（見本院卷二第341頁），原告經本院闡明
    後，亦主張其提起本件訴訟，係要在970、970之1土地上，
    請求確認就如附圖編號A、B所示土地，有通行權存在等語（
    見本院卷二第342頁），則本件訴訟應屬確認之訴，本院之
    審理範圍，即應受其聲明之拘束，如非對周圍鄰地損害最小
    之處所及方法等節，自應駁回其請求確認通行權之訴。　
　㈢系爭土地依系爭通行路線通行至系爭公路，非屬對周圍鄰地
    損害最小之處所及方法，原告就如附圖編號A、B所示範圍之
    土地，無通行權：
　⒈袋地通行權人應於通行必要之範圍內，擇其周圍地損害最少
    之處所及方法為之，民法第787條第2項定有明文，蓋該條第
    1項賦予袋地人得通行周圍鄰地，係藉由擴張袋地所有權之
    方式，使袋地仍能達到使用收益之功能，然此亦構成限制鄰
    地之效果，致鄰地受有使用收益上之負擔，自應必要及損害
    最小為其範圍，方能達成調和鄰地間關係，使鄰接土地均能
    達其使用收益功能而物盡其用之社會整體利益目的。是袋地
    通行權人之通行，自應限於必要之程度，且應選擇對鄰地損
    害最少之處所為之（最高法院83年度台上字第1606號判決意
    旨參照）。至所謂「通行必要範圍內」及「周圍地損害最少
    之處所及方法」，應依社會通常之觀念，就周圍鄰地之土地
    性質、地理狀況，周圍鄰地所有人或利用人之利害得失，斟
    酌判斷之（最高法院98年度台上字第1842號判決意旨參照）
    。又所指之「通行必要範圍」，應兼顧安定性與發展性、客
    觀性與主觀性；安定性指過去通路通行事實之延續，發展性
    則指未來事實上之需要而為現狀之變更；客觀性指袋地亟需
    通路以之為對外聯絡，依地表地形之位置關係，客觀上為一
    般人所認同之通行路線，例如直線之路線優於曲折之路線，
    不需拆除地上物之路線優先於需拆毀地上物之路線；主觀性
    指依袋地使用權人之使用目的所被認定之通行路線。所指「
    對周圍地損害最少之處所及方法」，可就通行地現在之使用
    類別（該通行土地之地目為何）、對他人土地完整性之影響
    （是否會產生畸零地、對建物之建築是否有影響）、對地上
    物之影響（是否要拆除地上物）、對他人造成之損失等各項
    因素綜合比較。
　⒉經查：
　⑴被告廖潮琳抗辯970土地，使用地類別為乙種建築用地，已與
    建商簽訂合建分售契約，委請建築師規劃及製作設計圖，自
    南投縣政府申請獲得建築執照，向客戶售出部分預售屋，現
    正興建大樓中；且如附圖編號A所示之970土地，經被告廖潮
    琳依建築基地綠化設計技術規範修正規定，於申請建築執照
    之施工圖中所繪明留設之法定空地植栽區，倘供原告鋪設水
    泥或柏油路面之道路，將變更使用型態，致施工圖與竣工圖
    不相符，無法取得使用執照，進致整棟大樓成為無法辦理保
    存登記之建物等事實，有970土地登記第一類謄本、建築物
    委託設計監造契約書、南投縣政府建造執照、鋼筋材料買賣
    合約書、不動產代理銷售合約書、預定買賣契約書、施工圖
    、履勘現場照片(見本院卷一第89、151至335頁、卷二第115
    、211至212頁)，堪信為真實。
　⑵又970之1土地呈狹長形，面積僅193.02平方公尺，復有如附
    圖藍色虛線所示、由簡想居住使用之建物（下稱系爭建物）
    坐落其上；且如附圖編號B所示之970之1土地，面積為87.01
    平方公尺，即占據近一半之970之1土地，甚占用幾乎全數97
    0之1土地於扣除系爭建物後之所餘土地，且該部土地現供被
    告簡想作為放置瓦斯桶、停放機車、汽車等輔助居住使用等
    事實，有970之1土地登記第一類謄本、履勘現場照片、附圖
    (見本院卷第387、389至391、221頁、卷二第91、225頁)，
    應堪認定。
　⑶再參酌系爭土地除得往南依系爭通行方案通行至系爭公路外
    ，亦得往西南依序通行同段976地號土地東側之鄰地籍線部
    分土地、973地號土地東側之如附圖藍色虛線所示建物西側
    部分土地，以連接至系爭公路；同段976地號土地面積為176
    8.93平方公尺，未見有何使用現況，同段973地號土地則面
    積則為2599.99平方公尺，東側地籍線與970之1土地交界地
    帶，固有如附圖藍色虛線所示系爭建物，惟其東側（該建物
    西側部分）無其他建物或地上物坐落其上，亦未見有何使用
    現況等節，有前開土地之土地登記第一類謄本、地籍圖謄本
    、航照圖、履勘現場拍攝照片、附圖等件可證（見本院卷一
    第95、383、385、393至397頁、卷二第149至164、213、225
    頁），應堪認定。
　⑷基上，系爭土地往西南依前開通行路線通行，相較往南依系
    爭通行路線通行，損害自屬「較」小（至前開通行路線是否
    即係對周圍鄰地損害「最」小，則不在本院認定範圍）；從
    而，原告主張之系爭通行方案，自非對周圍鄰地損害最小之
    處所及方法，是其就如附圖編號A、B所示範圍之土地，無通
    行權存在。
　㈣鄰地通行權之性質，為土地所有權人所有權之擴張，與鄰地
    所有權人所有權之限制，是以土地所有權人或使用權人，如
    確有通行鄰地之必要，鄰地所有權人或使用權人，即有容忍
    其通行之義務，此為法律上之物的負擔，是通行權人若經確
    認有通行權存在，則被通行地之所有人及使用人自有容忍之
    義務（最高法院70年度台上字第3334號、85年度台上字第17
    81號判決意旨固可參照）。通行權人於必要時，得開設道路
    ，民法第788條第1項本文固有明文。然查：原告就如附圖編
    號A、B所示之土地，無通行權存在，業經本院認定如前，則
    被告毋庸容忍原告通行及開設道路。
四、綜上所述，原告本於民法第787條第1項、第788條第1項本文
    等規定，請求確認其就被告廖潮琳所有970土地、被告簡想
    所有970之1土地，如附圖編號A所示、面積96.19平方公尺之
    土地，及編號B所示、面積87.01平方公尺之土地，有通行權
    存在；被告於前開通行權範圍內土地，應容忍原告通行，不
    得設置地上物或有任何妨礙原告通行之行為，暨應容忍原告
    開設水泥或柏油路面之道路，均無理由，應予駁回。
五、本件事證已臻明確，兩造其餘攻擊防禦方法及舉證，核與判
    決結果不生影響，爰不逐一論述。
六、訴訟費用負擔之依據：民事訴訟法第78條。 
中　　華　　民　　國  　111　　年 　 7　　月　　21　　日
                  民事第二庭   法　官  葉峻石
以上正本係照原本作成。
如對本判決上訴，須於判決送達後20日內向本院提出上訴狀。如
委任律師提起上訴者，應一併繳納上訴審裁判費。
中　　華　　民　　國  　111　　年 　 7　　月　　21　　日
                               書記官 沈柏樺